臺灣高等法院臺南分院刑事裁定
111年度毒抗字第801號
抗  告  人  
即  被  告  吳佳霖

上列抗告人即被告因違反毒品危害防制條例案件，不服臺灣雲林
地方法院中華民國111年9月30日所為111年度毒聲字第307號裁定
（聲請案號：臺灣雲林地方檢察署111年度聲觀字第250號、111
年度毒偵字第306號），提起抗告，本院裁定如下：
    主  文
抗告駁回。                                             
    理  由
一、抗告意旨略以：原檢察官未給予抗告人即被告吳佳霖（下稱
    抗告人）陳述意見之機會，讓抗告人知悉戒癮治療及觀察勒
    戒之意義，即逕為聲請觀察勒戒，嗣原審亦未給予抗告人陳
    述意見之機會，即逕為觀察勒戒之裁定，無疑係剝奪抗告人
    之聽審權，實有違憲法賦予人民訴訟權之保障。檢察官針對
    個案是否依刑事訴訟法第253條之1第1項、第253條之2規定
    先為附命完成戒癮治療之緩起訴處分，自有衡酌判斷之裁量
    權限。然此一裁量權行使並非毫無限制，除不得逾越法定裁
    量範圍（不得裁量逾越），並應符合法規授權目的（不得裁
    量濫用），且不得有消極不行使裁量權（不得裁量怠惰）之
    情事。亦即須為「合義務性裁量」，在禁止恣意之前提下，
    俾求符合平等原則並實踐個案正義。故法院原則上固尊重檢
    察官職權之行使而僅採有限之低密度審查，但檢察官之裁量
    決定如有違背法令、事實認定錯誤或重大明顯瑕疵，即難認
    適法。是施用毒品之被告並無戒癮治療認定標準所定消極事
    由、亦無礙於戒癮治療期程者，倘檢察官猶決定採行「聲請
    法院裁准觀察、勒戒」而非「附命完成戒癮治療之緩起訴處
    分」，為避免濫權恣意或違反平等原則，仍須敘明其裁量之
    「簡要理由」，以供法院進行「有限之低密度審查」，方屬
    適法。又最高法院刑事大法庭109年11月18日109年度台上大
    字第3826號裁定及最高法院109年度台上字第3826號刑事判
    決意旨雖認程序上「法院當不能為求程序之經濟便宜行事，
    而應嚴守程序上之正義，尊重檢察官之裁量權」，然亦強調
    實體上應「保障施用毒品者能獲得妥適並完善治療或其他有
    利戒毒途徑處遇之機會。」本案抗告人究應給予戒癮治療之
    緩起訴處分或命為觀察、勒戒，除應斟酌抗告人意願外，亦
    應本於抗告人個人整體生活情狀、家庭及社會支持功能、執
    行監禁式觀察、勒戒所給予抗告人標籤化之不利益、被告未
    來再社會化之難易程度，予以綜合考量。原審似僅以抗告人
    3年後再犯為理由，並未能具體說明抗告人確有不宜採行其
    他戒癮方式之理由，且亦未給予抗告人陳述意見之機會，逕
    裁定令抗告人入勒戒處所為觀察勒戒，即屬可議。又抗告人
    現從事於打石業，每日兢兢業業，若突執行監禁式觀察、勒
    戒，可能會丟掉工作，不僅無益於其社會化，其所給予抗告
    人標籤化之不利益亦影響甚鉅。綜上所述，請將原裁定予以
    撤銷，發回重審，以維抗告人之權益等語。
二、按犯毒品危害防制條例第10條之罪者，檢察官應聲請法院裁
    定，令被告入勒戒處所觀察、勒戒，其期間不得逾2月，毒
    品危害防制條例第20條第1項定有明文。又犯毒品危害防制
    條例第10條之罪者，檢察官應聲請法院裁定，或少年法院（
    地方法院少年法庭）應先裁定，令被告或少年入勒戒處所觀
    察、勒戒，其期間不得逾2 月；又依前項規定為觀察、勒戒
    或強制戒治執行完畢釋放後，3 年後再犯第10條之罪者，適
    用前2項之規定，毒品危害防制條例第20條第1項、第3項分
    別定有明文。而上開所謂「3 年後再犯」，只要本次再犯（
    不論修正施行前、後）距最近1 次觀察、勒戒或強制戒治執
    行完畢釋放，已逾3 年者，即該當之，不因其間有無犯第10
    條之罪經起訴、判刑或執行而受影響。
三、經查：
　㈠抗告人基於施用第二級毒品甲基安非他命之犯意，於110年3
    月30日下午8時許，在雲林縣○○鄉○○村○○00號之2居所，施用
    第二級毒品甲基安非他命之事實，業據被告於警詢時坦承不
    諱，且經警採集被告尿液送驗，結果呈安非他命類（安非他
    命、甲基安非他命）陽性反應，有勘查採證同意書、雲林縣
    警察局委託檢驗尿液代號與真實姓名對照認證單、正修科技
    大學超微量研究科技中心111年5月30日報告編號R00-0000-0
    00號尿液檢驗報告在卷可證（警卷第15至16頁、臺灣雲林地
    方檢察署111年度毒偵字第306號卷〈下稱毒偵卷）第23至25
    頁），復有上開第二級毒品甲基安非他命10包及吸食器1組
    等物扣案可佐。是以，抗告人本件施用第二級毒品甲基安非
    他命之犯行，應堪認定。
　㈡抗告人前於89年間因施用毒品案件，經原審法院以89年度毒
    聲字第441號裁定令入戒治處所強制戒治，嗣因無繼續戒治
    之必要，經原審法院以90年度毒聲字第248號裁定停止戒治
    ，並於90年4月9日停止戒治處分出所，所餘戒治期間付保護
    管束等情，有前揭裁定及臺灣高等法院被告前案紀錄表附卷
    可稽。是抗告人於上開觀察、勒戒執行完畢釋放後，3年後
    再犯本件施用第二級毒品罪，依法應再次令其入勒戒處所施
    以觀察、勒戒。從而，檢察官向原審法院聲請裁定令抗告人
    入勒戒處所觀察、勒戒，自無不合，應予准許。
　㈢抗告人雖以前詞提起抗告。然查：
　⒈按檢察官適用刑事訴訟法第253條之1第1項及第253條之2對被
    告為緩起訴處分時，另應「參酌刑法第57條所列事項及公共
    利益之維護」，並「認以緩起訴為適當」者，始得為之，故
    檢察官應以向法院聲請觀察、勒戒為原則，於例外符合上揭
    緩起訴處分之要件時，始得另為附命完成戒癮治療之緩起訴
    處分。而檢察官是否適用上開規定對被告為緩起訴處分，自
    得本於上開規定及立法目的，妥為斟酌、裁量，始予決定。
    而其裁量之結果，如認適於對被告為緩起訴處分者，固須於
    緩起訴處分中說明其判斷之依據，惟其如認為應向法院聲請
    觀察、勒戒者，此時因係適用原則而非例外，自無需贅語交
    代不適於為緩起訴處分之理由。是抗告法院原則上應尊重檢
    察官職權之行使，僅就抗告意旨所指事項為有限之低密度審
    查，除檢察官之判斷有違背法令、事實認定有誤或其裁量有
    重大明顯瑕疵外，尚不得任意指為違法（最高法院103年度
    台上字第2464號判決意旨參照）。準此，檢察官對施用毒品
    罪行之被告，究應採行附命完成戒癮治療之緩起訴處分，或
    向法院聲請觀察、勒戒之處遇措施，要屬檢察官之裁量職權
    ，非法院所得介入或審酌，倘檢察官係聲請法院裁定觀察、
    勒戒，法院就其聲請，除檢察官有違法或濫用其裁量權之情
    事外，僅得依法裁定抗告人令入勒戒處所執行觀察、勒戒，
    以查其是否仍有施用毒品傾向，尚無自由斟酌以其他方式替
    代之權。
　⒉揆諸前述意旨，被告於上開強制戒治執行完畢釋放後，3年後
    再犯本件施用第二級毒品案件，被告本案所為施用第二級毒
    品甲基安非他命，自應再回歸毒品危害防制條例修正後對於
    施用毒品者所設之「定期治療」模式，由檢察官視個案不同
    而為觀察、勒戒或附條件緩起訴之裁量，向法院聲請裁定准
    予觀察、勒戒，或逕為附命完成戒癮治療之緩起訴處分。而
    本案由檢察官於聲請書檢附之案卷中已附具「未能施行戒癮
    治療之理由檢視表」，勾選理由為「被告現有案件在偵、審
    中」（見毒偵卷第34頁），可知檢察官係審酌抗告人現有案
    件在偵、審中之情況後，未以緩起訴處分方式轉介抗告人前
    往醫療院所治療，循法律規定之原則，依毒品危害防制條例
    第20條第1項規定，向法院聲請令抗告人入勒戒處所施以觀
    察、勒戒，即難謂有裁量逾越、濫用或違反比例原則之情，
    法院原則上應尊重檢察官職權之行使，尚無自由斟酌以其他
    方式替代之權。而本案檢察官於聲請觀察勒戒前，雖未告知
    抗告人觀察、勒戒之法律要件及效果，亦未予抗告人就是否
    觀察、勒戒，或以戒癮治療為緩起訴處分條件等事項，於事
    前表示意見之機會，即聲請法院裁定令抗告人送勒戒處所觀
    察勒戒，或未於聲請書內具體敘明抗告人不適合為附戒癮治
    療緩起訴處分之理由，惟依上說明，仍不能認檢察官此裁量
    權之行使有何濫用或不當之情形，自不得任意指為違法。
  ⒊又觀察、勒戒既屬用以矯治、預防行為人反社會性格，而具
    社會保安功能之保安處分，當無因行為人之個人因素而免予
    執行之理，是抗告人抗告意旨所述之個人或家庭等因素，均
    不得執為免予執行觀察、勒戒之事由。抗告人經檢察官依法
    聲請觀察、勒戒且符合法定要件，法院即應依法裁定令入勒
    戒處所觀察、勒戒，以查其是否有繼續施用毒品傾向，自無
    從逕依抗告人所陳個人工作因素而排除法定保安處分程序之
    適用。
四、綜上所述，原審以抗告人施用第二級毒品之犯行，事證明確
    ，認檢察官聲請裁定將抗告人送勒戒處所觀察、勒戒，於法
    有據，依毒品危害防制條例第20條第3項、第1項規定，裁定
    令抗告人入勒戒處所施以觀察、勒戒，並無不合，抗告意旨
    指摘原裁定不當，難認可採。本件抗告為無理由，應予駁回
    。　　
據上論結，應依刑事訴訟法第412條，裁定如主文。
中　　華　　民　　國　　111 　年　　10　　月　　28　　日
                  刑事第三庭    審判長法  官  郭玫利
                                      法  官  王美玲
                                      法  官  曾子珍
以上正本證明與原本無異。
不得再抗告。
　　　　　　　　　　　　　　　　　　　書記官  蔡双財
中　　華　　民　　國　　111 　年　　10　　月　　28　　日